【裁判字號】    88,自,696
【裁判日期】    900724
【裁判案由】    詐欺
【裁判全文】
臺灣高雄地方法院刑事判決                          八十八年度自字第六九六號
    自  訴  人  乙○○
    被      告  甲○○
    被      告  丙○○
右列被告等因詐欺案件，經自訴人提起自訴，本院判決如左：
    主  文
本件自訴不受理。
    理  由
一、自訴意旨詳如附件自訴狀及追加自訴暨補呈自訴理由狀所載。
二、按同一案件，經檢察官開始偵查者，不得再行自訴；又不得提起自訴而提起者，
    應諭知不受理之判決，修正後刑事訴訟法第三百二十三條第一項前段、第三百三
    十四條分別定有明文。檢察官終結偵查，是否仍得再行自訴，修正後刑事訴訟法
    雖無明文規定，惟依舉重以明輕之法理，同一案件，經檢察官開始偵查後，既不
    得再行自訴，則於檢察官終結偵查後，更不得再行自訴，始符立法目的。且按（
    修正前）刑事訴訟法第三百二十三條第一項規定，同一案件經檢察官終結偵查者
    ，不得再行自訴。此所謂終結偵查，係指該案件業經檢察官合法終結偵查程序，
    依其偵查之結果，已為起訴或不起訴處分而言，本件既經檢察官處分不起訴，即
    屬曾經終結偵查之案件，自不得再行提起自訴。至上訴人依同法第二百六十條所
    規定之原因請求續為偵查，乃檢察官能否就本件再行起訴之問題，上訴人仍不得
    以此再行自訴；又檢察官對於案件之提起公訴與為不起訴處分，同為終結偵查之
    程式，均發生終結偵查之效力，（修正前）刑事訴訟法第三百二十三條第一項既
    僅規定為經檢察官終結偵查，而不曰經檢察官提起公訴，則凡經檢察官為不起訴
    處分者，自亦不得再行自訴，即令發見新事實或新證據，亦只可向檢察官請求再
    行偵查起訴，要無再行自訴之餘地；再按（修正前）刑事訴訟法第三百二十三條
    第一項所謂同一案件經檢察官終結偵查者，不得再行自訴，係以案件一經檢察官
    終結偵查，無論起訴與否，即無提起自訴之餘地，至同法第二百六十條第一款規
    定，於不起訴處分確定後，發見新事實或新證據，得對於同一案件再行起訴，乃
    專指檢察官有此權限，不得適用於自訴人，觀於刑事訴訟法第三百四十三條關於
    自訴程序準用公訴之規定，將第一章第一節偵查程序除外，自即明瞭。又現在自
    訴之事實與前所告訴之內容，縱稍有出入，然其既與前所訴經檢察官終結偵查者
    ，具有牽連關係，仍應受刑事訴訟法第三百二十三條之限制，不得自訴，即令發
    見新事實新證據，亦祇可向檢察官請求再行偵查起訴，要無再行自訴之餘地。又
    不得提起自訴而提起者，應諭知不受理之判決。自訴人即令發見新事實新證據，
    亦祇可向檢察官請求再行偵查起訴，而無再行自訴之餘地，乃其竟提起本件自訴
    ，即屬不得提起自訴而提起，依法自應為不受理之諭知，此分別有最高法院七十
    一年度台上字第七七六號判例、五十六年度台上字第二六四八號裁判、八十四
    年度自字第一四九號裁判可資參照。再依八十九年二月九日修正前之刑事訴訟法
    第三百二十三條第一項「同一案件經檢察官終結偵查者，不得再行自訴」之規定
    ，係以案件一經檢察官終結偵查，無論起訴與否，即無提起自訴之餘地。是參諸
    新舊法之規定，新法就自訴提起所為之規定更較舊法為嚴格，因此，若曾經檢察
    官偵查終結為不起訴處分確定之非告訴乃論之罪之案件，其後復就同一案件提起
    自訴者，如在本次修正生效時尚未終結者，法院更應依修正後之第三百二十三條
    第一項規定，以同一案件業經檢察官依第二百二十八條規定開始偵查，不得再行
    自訴為由，依同法第三百三十四條規定，判決自訴不受理，合先敘明。末按犯罪
    之被害人，固得依刑事訴訟法第三百十九條提起自訴，惟此之所謂被害人，係指
    犯罪當時之直接被害人而言，其非犯罪當時之直接被害人，依法既不得提起自訴
    ，縱使嗣後因其他原因，致犯罪時所侵害之法益歸屬於其所有，要亦不能追溯其
    當時之自訴為合法；又刑事訴訟法第三百十九條所稱犯罪之被害人，以因犯罪而
    直接被害之人為限，而被害之是否直接，須以犯罪行為與受侵害之法益有無直接
    關係為斷，最高法院亦分別著有五十六年度台上字第二三六一號判例及六十九年
    度台上字第一五六五號裁判可資參照。再刑法上之侵占罪，係以侵占自己持有他
    人之物為要件，所謂他人之物，乃指有形之動產、不動產而言，並不包括無形之
    權利在內，單純之權利不得為侵占之客體，最高法院七十一年台上字第二三四
    號亦著有判例可參。
三、經查：
  (一)本件被告甲○○前經本件自訴人乙○○告訴：被告甲○○於八十三年十一月間，
    藉詞經營之ＫＴＶ要發放工資，需現款週轉為由，欲向告訴人乙○○借款新台幣
    （下同）六十一萬七千元，並持同額之本票七張擔保，致告訴人不疑有詐，如數
    貸款，詎本票屆期未獲兌現，屢經催討被告亦避不見，告訴人始知受騙，因認被
    告甲○○涉犯刑法第三百三十九條第一項詐欺取財罪嫌，業經臺灣高雄地方法院
    檢察署檢察官認係屬事後債務不履行情事，而於八十七年五月二十七日以八十七
    年度偵續字第二五號為不起訴處分，且告訴人未於合法再議期間內聲請再議而告
    確定在案（告訴人於八十七年六月二十二日收受不起訴處分，未於七日內聲請再
    議，嗣於八十七年七月十五日始逾期具狀聲請再議），此有臺灣高雄地方法院檢
    察署八十七年度偵續字第二五號不起訴處分書一紙在卷可稽。復查，自訴意旨雖
    以本件自訴之犯罪事實與前所告訴之內容側重之重點不同，而謂本件被告甲○○
    因拒不償還前開款項，經自訴人一再催討後，竟於八十四年二月二十一日書立林
    肯牌轎車讓渡書一紙，並言明無條件讓與，致使自訴人再度誤信為真，被告甲○○遲遲未能將該車登記讓與自訴人，後經細查方知該車乃係他人所有，而認本件
    與前案非屬同一案件。惟本院經核本件自訴意旨所認之被告甲○○與前案業經不
    起訴處分之被告甲○○要屬同一，且本件自訴之犯罪事實與前案之犯罪事實縱稍
    有出入，然其既與前所訴經檢察官終結偵查者，具有牽連關係，仍應受刑事訴訟
    法第三百二十三條之限制，不得自訴，即令發見新事實新證據，亦祇可向檢察官
    請求再行偵查起訴，要無再行自訴之餘地。是本件自訴之犯罪事實，既前經檢察
    官開始偵查，並偵查終結而為不起訴處分在案，自訴人復就同一案件提起自訴，
    揆諸首揭判例意旨及說明，爰不經言詞辯論，應諭知不受理之判決。
  (二)本件另一被告丙○○前經本件自訴人乙○○另行告訴：被告丙○○於八十三年十
    一、十二月間，以在報紙刊登尋找金主廣告之方式與告訴人乙○○取得聯絡，並
    意圖為自己不法之所有，明知無清償能力，仍向告訴人詐借三十六萬元，並交付
    本票三十萬元、三萬元、三萬元各一張以取信告訴人，惟屆期均未兌現，因認被
    告丙○○涉犯刑法第三百三十九條第一項詐欺取財罪嫌，業經臺灣高雄地方法院
    檢察署檢察官認告訴人於借款當時並未陷於錯誤，且被告丙○○亦無詐欺犯意等
    情，而於八十七年十月二十七日以八十七年度偵緝字第八三五號及八十七年度偵
    字第二九八一號為不起訴處分，且告訴人即本件自訴人亦自承未於合法再議期
    間內聲請再議而告確定在案（見本院九十年七月十八日訊問筆錄），此亦有臺灣
    高雄地方法院檢察署八十七年度偵緝字第八三五號及八十七年度偵字第二九八
    一號不起訴處分書一紙附卷可稽。復查，自訴意旨雖以本件自訴之犯罪事實與前
    所告訴之內容側重之重點不同，而謂本件被告丙○○因拒不償還前開款項，經自
    訴人一再催討後，竟於八十三年九月五日書立行動電話讓渡書一紙，並言明將於
    近日內償款而取回行動電話，致使自訴人再度誤信為真，而該三具行動電話早因
    故障不能使用，嗣後被告丙○○亦避不見面，而認本件與前案非屬同一案件。惟
    本院經核本件自訴意旨所認之被告丙○○與前案業經不起訴處分之被告丙○○要
    屬同一，且本件自訴之犯罪事實與前案之犯罪事實縱稍有出入，然其既與前所訴
    經檢察官終結偵查者，具有牽連關係，仍應受刑事訴訟法第三百二十三條之限制
    ，不得自訴，即令發見新事實新證據，亦祇可向檢察官請求再行偵查起訴，要無
    再行自訴之餘地。是本件自訴之犯罪事實，既前經檢察官開始偵查，並偵查終結
    而為不起訴處分在案，自訴人復就同一案件提起自訴，揆諸首揭判例意旨及說明
    ，爰不經言詞辯論，應諭知不受理之判決。
  (三)本件追加自訴意旨略稱：訴外人黃上人曾透過被告甲○○向自訴人借款六萬元，
    利息約一萬餘元，據黃上人稱乃央請被告甲○○將利息轉交自訴人，惟自訴人從
    未自被告甲○○處收受此一萬餘元之利息，顯見被告甲○○另涉犯刑法第三百三
    十五條之侵占罪嫌云云。然查，據證人黃上人於本院審理中證稱：我當初因為做
    生意缺錢，請甲○○幫我借錢，他說他有親友可以借到錢，後來他就把錢交給我
    ，我知道錢是他向乙○○借來的，但是我認為錢是他交給我，所以我是向他借的
    等語綦詳，且為自訴人及被告甲○○所同認，至證人黃上人另證稱：印象中甲○○有向我催利息，我也有一、二次將利息交給甲○○，每次利息三、四千元，請
    他交給乙○○等語，而為被告甲○○所否認（均見本院九十年一月二日審判筆錄
    ），惟縱令被告甲○○有向證人黃上人收取利息而未交付予自訴人等情屬實，被
    告當時所涉犯侵占之犯行之直接被害人亦係黃上人，亦即該利息該時係屬黃上人
    之物，而尚非屬自訴人所有且支配管領之下，是自訴人顯非犯罪當時之直接被害
    人。又自訴人既非犯罪當時之直接被害人，依法自不得提起自訴，揆諸前揭判例
    意旨及說明，爰不經言詞辯論，自應諭知不受理之判決。
據上論斷，應依刑事訴訟法第三百三十四條、第三百四十三條、第三百零七條，判決
如主文。
中      華      民      國    九十      年      七      月    二十四    日
                                臺灣高雄地方法院刑事第七庭
                                    審判長法  官    裕斗
                                          法  官    劉傑民
                                          法  官    林家賢
右正本證明與原本無異。
如不服本判決，應於判決送達後十日內，向本院提出上訴狀。
                                          書記官    李忠霖
中      華      民      國    九十      年      七      月    二十四    日


司法院資訊處製作；財團法人民間司法改革基金會備份。
